臺灣高等法院刑事判決　　　　　　 93年度上更(一)字第484號
　　上　訴　人
　　即　被　告　甲○○
　　選任辯護人　黃銘照律師
上列被告因違反貪污治罪條例案件，不服臺灣臺北地方法院92年
度訴字第500號，中華民國93年2月17日第一審判決（起訴案號：
臺灣臺北地方法院檢察署91年度偵字第14414號 ），提起上訴，
經判決後，由最高法院發回更審，本院判決如下：
    主  文
原判決關於甲○○部分撤銷。
甲○○無罪。
    理  由
一、公訴意旨略以：被告甲○○係臺北市政府工務局建築管理處
    使用管理科約僱工程員，負責臺北市萬華區建物公共安全檢
    查及違規使用查報之業務，為依據法令從事公務之人員。民
    國90年5 月間，臺北市政府建設局查獲非依據法令從事公務
    之乙○○所經營設於臺北市○○區○○街106巷1號1、2樓之
    「巨人茶坊」（登記名義人為鄭清海），有經營登記範圍以
    外之酒吧、視聽歌唱等業務之情事，臺北市政府遂於同年 6
    月5日以府建商字第9005158500 號函令「巨人茶坊」停止經
    營登記範圍以外業務，並依商業登記法第33 條1一項之規定
    ，科處鄭清海新臺幣（下同）30,000元罰鍰，另通報工務局
    查察該址有無違反建築物使用管理規定之情事。甲○○（即
    臺北市政府工務局該項業務承辦人）乃於90年6月11 日以該
    局北市工建字第9043337900號函知鄭清海，要求依建築物原
    核准用途使用，或向目的事業主管機關申辦合法證照。乙○○接獲臺北市政府工務局前開函文後，即將上情告之在同地
    區即臺北市○○路○段212巷6 號經營「三葉餐廳」之丙○○
    ，請求丙○○於承辦人甲○○到其店內時，通知乙○○到場
    。90年7 月中旬某日晚間，丙○○將甲○○已在其餐廳包廂
    等候乙○○之訊息，以電話告知乙○○會計黃美慧轉達，乙○○接獲黃美慧之通知後，立即趕赴「三葉餐廳」第16號包
    廂，於會談中，甲○○竟對於違背職務之行為，暗示乙○○
    如交付賄賂，其經營之「巨人茶坊」即可免於遭受取締罰鍰
    之處分，乙○○知悉甲○○要求賄賂之意思，旋即返回店內
    拿取現金10,000元及發票人劉金祝、付款人華泰商業銀行萬
    華分行、發票日90年7月10日、票號ＡＡ0000000號、票面金
    額10,000元之支票1張，共20,000 元，放入工務局來函之公
    文封內，再攜往「三葉餐廳」第16號包廂內，交付予甲○○
    收受。甲○○收受前開賄款數日後，復將其中之10,000元支
    票交付予陳德忠，用為清償甲○○之前打「麻將」輸錢，而
    向陳德忠借款之債務。嗣於90年12月27日，乙○○向法務部
    調查局臺北市調查處自首，始獲上情，因認被告甲○○涉犯
    貪污治罪條例第4條1項第5 款之違背職務收受賄賂罪嫌云云
    。
二、按犯罪事實應依證據認定之，無證據不得認定犯罪事實，刑
    事訴訟法第154條第2項定有明文。是認定犯罪事實，須依證
    據，而所謂證據，係指合法之積極證據就犯罪事實能為具體
    之證明者而言。刑事訴訟法第161條第1項規定：檢察官就被
    告犯罪事實，應負舉證責任，並指出證明之方法。因此，檢
    察官對於起訴之犯罪事實，應負提出證據及說服之實質舉證
    責任。倘其所提出之證據，不足為被告有罪之積極證明，或
    其指出證明之方法，無從說服法院以形成被告有罪之心證，
    基於無罪推定之原則，自應為被告無罪判決之諭知，最高法
    院著有92年度台上字第128號判例可資參照。
三、檢察官認上訴人即被告甲○○涉犯貪污治罪條例第4條1項第
    5 款之罪嫌，無非係以被告之供詞、原審共同被告乙○○之
    自首、證人丙○○、陳德忠、劉金祝、高慶福之證詞、及臺
    北市政府建商字第9005158500號函、臺北市政府工務局北市
    工建字第9043337900號函、華泰商業銀行萬華分行支票影本
    一紙、陳德忠及劉金祝存款印鑑卡影本等物證為據。訊據被
    告雖坦承有與原審共同被告乙○○於「三葉餐廳」第16號包
    廂見面之事實，惟堅詞否認有何檢察官指訴之貪污犯行，其
    選任辯護人為其辯稱略以：「巨人茶坊」並未取得建築執照
    及使用執照，依修正前建築法第73條後段規定，本件並無變
    更使用之問題，而建築物違規使用查報之工作，並非屬被告
    職務範圍內之事項，縱有違反建築法規之情事，亦非被告所
    能審酌處罰，本件除原審共同被告乙○○之供述外，證人劉
    金祝、丁○○、陳德忠對於支票之流通過程，說詞不一，無
    法佐證被告有收受賄賂之事實等語。
四、經查：
  (一)被告係臺北市政府工務局建築管理處使用管理科約僱工程員
    ，負責承辦臺北市萬華區建築物之使用管理事務，包括公共
    安全檢（複）查及建築物違規使用案件之處理等項，為依據
    法令從事公務之人員，據其供明，並有臺北市政府工務局93
    年10月28 日北市工建字第09354183900號函說明附卷（見偵
    查卷第3頁反面、本院卷第37頁 ）。而關於處理建築物公共
    安全檢查及違規使用查報的程序，違規案件包括檢舉案，均
    先由目的事業主管機關如建設局、警察局、稅捐處等單位（
    本案為建設局）主政認定，通報或裁處副知工務局知悉，若
    有萬華區建物違規使用時，建管處會分案給被告或其他人員
    承辦，再由承辦人員依據建築物違規情形發函給業者要求改
    進。若該建築物並未申請核發使用執照，則承辦人員會作成
    「依建築物原核准用途使用，或向目的事業主管機關申辦合
    法證照」之行政指導函文，且當時相關建築法規均未有處罰
    明文，然若屬有使用執照之建築物，於發函通知改善之際，
    並會同時開具罰單，有前揭工務局函覆及被告供陳在卷可稽
    （見偵查卷第3頁反面、第4頁、第57頁、本院卷第37頁、第
    38頁）。則依前述，本件因原審共同被告乙○○開設之「巨
    人茶坊」（登記名義人為鄭清海 ），於90年5月23日經建設
    局商業稽查結果，依違反商業登記法於同年6月5日對「酒吧
    、視聽歌唱」裁罰並副本通知工務局，而由被告作成如前所
    示之行政指導函文（見偵查卷第6 頁、本院卷第41頁），依
    被告作成之函文觀之，「巨人茶坊」乃屬初次違規、未申請
    使用執照建築物，依當時建築法，並無法可罰，業據工務局
    建管處使用管理科股長邱英哲於警詢中證述在卷，並於偵查
    中確認屬實（見偵查卷第18頁、第43頁），是「巨人茶坊」
    當非被告所能審酌處罰之對象至明。
  (二)原審共同被告乙○○自首供陳，被告於90年7 月間向其索賄
    ，惟對於行賄當日如何與被告接觸，先是供稱：被告於90年
    7 月中旬某日晚上赴臺北市萬華區三葉餐廳，由一不知名人
    士以電話通知會計黃美慧轉知我，告知被告在三葉餐廳等我
    （見偵查卷第21頁 ）；嗣陳稱：90年6月間接到工務局函文
    時，我並不知道此函重不重要，我將此事告訴丙○○，請他
    在被告到其三葉餐廳時告知我，我有事請教被告，而於90年
    7 月中旬丙○○打電話到店裡要會計黃美慧告訴我被告到其
    餐廳（見偵查卷第49頁反面、第50頁）；再稱：因我看不懂
    函文內容，所以透過三葉餐廳老闆主動邀約，要問被告究為
    何事（見本院卷第60頁至第61頁），則原審共同被告乙○○
    對於究係被告通知其到三葉餐廳，或係其主動約見被告，所
    陳已有不一，核與證人即三葉餐廳老闆丙○○於本院表示，
    並不知道乙○○因何故至三葉餐廳等情（見本院卷第87頁）
    ，互有齟齬。至於原審共同被告乙○○對於如何知悉行賄價
    碼，先是供稱：被告看完我所出示之通知函後，即表示「就
    是那樣」，示意照其他業者給的紅包20,000元（見偵查卷第
    21頁正）；嗣改稱：因為在90年初被告至我店裡作安全檢查
    時，我當場就包了一個20,000元的紅包給被告，所以這次被
    告說「就是那個樣子」，即表示要包一個紅包給他，也是要
    20,000元（見偵查卷第50頁），其陳述前後顯不一致；而依
    前揭工務局函覆結果，「巨人茶坊」於89年7月至90年6月間
    除本次違規遭裁罰外，並無其他函知違規情形（見本院卷第
    37頁），則原審共同被告乙○○供稱被告於90年初曾發函且
    有帶人臨檢、之前被罰很多次等情（見本院卷第61頁、原審
    卷第22頁），即與事實不符，無法採信。是依前述，原審共
    同被告乙○○之自白非無瑕疵，無法資為不利於被告之認定
    。
  (三)本件原審共同被告乙○○陳稱為賄款之發票人劉金祝、付款
    人華泰商業銀行萬華分行、發票日90年7月10日、票號ＡＡ0
    000000 號、票面金額10,000元之支票1張，經證人陳德忠提
    示付款，據乙○○稱系爭支票業於三葉餐廳面交被告收受，
    並於偵查中稱系爭支票乃其客戶劉金祝至其店內消費所支付
    （見偵查卷第50頁反面），嗣改稱是由會計黃美慧處取來的
    客人消費款，並不知是那位客人（見偵查卷第71頁反面）；
    而據發票人劉金祝於偵查中所言，系爭支票乃萬華區其他餐
    廳的工作人員丁○○向其借用，其夫高慶福亦稱因住在臺南
    ，不曾至巨人茶坊消費過，亦不認識乙○○或陳德忠等人（
    見偵查卷第97頁反面、第98頁）。證人丁○○則於本院證稱
    ：並未看過系爭支票，曾向劉金祝借過支票，但均為面額50
    ,000 元或100,000元，沒有借過面額10,000元的支票，從未
    去過巨人茶坊消費過等語（見本院卷第91頁至第93頁）。而
    證人陳德忠雖於調查局詢問及偵查中時均稱系爭支票為被告
    所交付，用來清償打麻將之債務（見偵查卷第10頁、第11頁
    、第42頁正、反面），惟於原審中明確證稱：我不認識劉金
    祝本人，系爭支票從何而來，已想不起來，我嗣後回想，並
    不記得被告有拿系爭支票給我，我只記得黃成業、伍國強有
    到我家打麻將，但被告到我家只是來泡茶，被告曾至我店內
    消費，有事後再付款之情形，我們都收取現金等語（見原審
    卷第56頁、第52頁），則證人陳德忠對於系爭支票來源已無
    法清楚記憶。參以系爭支票背面除領款人陳德忠簽名外，並
    無其他人背書在後，有系爭支票影本在卷可參（見偵查卷第
    29頁），原審共同被告乙○○於本院並稱：客人第一次消費
    時，巨人茶坊並不會接受支票，熟客交支票時，會請其於支
    票後面背書，系爭支票因為是會計給的，不知道為何沒有背
    書，也不認識支票簽發人劉金祝云云（見本院卷第62頁至第
    63頁）。綜上所陳，則系爭支票除能證明發票人為劉金祝，
    提示付款人為陳德忠外，並無法明確證明在支票之流通過程
    中誰曾持有，系爭支票之轉讓關係並無法證明原審共同被告
    乙○○曾交付該支票予被告，或被告交付該支票予證人陳德
    忠之事實。從而，證人陳德忠、劉金祝之存款印鑑卡，亦無
    法資為被告曾收受或交付系爭支票之事實。
  (四)被告於工務局內所任職務，並無主動查報建築物違規使用之
    權，其所為僅為目的事業主管機關主政認定後之發函處理，
    已如前述，則本件巨人茶坊因有經營登記範圍外之業務情事
    ，經臺北市政府發函科處30,000元罰鍰後，被告依規定作成
    行政指導之函文，有臺北市政府90年6月5日府建商字第9005
    158500號函、臺北市政府工務局90年6月11日北市工建字第9
    043337900號函附卷可稽（見偵查卷第33頁、第35頁 ），則
    該等函文，適足佐證被告依法行政之事實，並不足以證明被
    告有利用發函通知業者違規使用之際，藉機索賄之情。
  (五)至證人丙○○雖陳稱，曾見到被告與原審共同被告乙○○於
    三葉餐廳洽談業務（見偵查卷第15頁反面、第41頁反面、本
    院卷第87頁），惟其始終稱不知道二人於三葉餐廳內談何事
    ，（見偵查卷第16頁、本院卷第88頁），而對於原審共同被
    告乙○○當日於三葉餐廳是否有拿出類似票據之物，其前後
    陳述並不一致，也不確定（見偵查卷第42頁、本院卷第88頁
    ），是證人丙○○所言，無法遽為不利被告之認定。
  (六)綜上所述，原審共同被告乙○○之自白顯有瑕疵、證人丙○○、陳德忠、劉金祝、高慶福之證言、臺北市政府及臺北市
    政府工務局二封函文、系爭支票一紙及證人陳德忠、劉金祝
    之存款印鑑卡，均不足以作為認定被告犯罪事實之證據，實
    難認客觀上已達於通常一般人均不至於有所懷疑，而得確信
    被告確有犯罪之程度。此外，復查無其他積極證據，足證被
    告有何檢察官所指之違背職務收受賄賂犯行，既無證據證明
    被告犯罪，依法自應為無罪之諭知。
五、原審以乙○○之自白並無瑕疵，且於交付賄款後即未再遭罰
    鍰之處分，及被告供詞反覆，而為被告有罪之認定，固非無
    見，惟對於系爭支票轉讓過程未予詳查，逕以原審共同被告
    乙○○不利於己之陳述，採為被告甲○○斷罪之依據，尚有
    未洽，原審就此部分自有可議而無可維持。本件被告上訴，
    指摘原判決該部分不當，為有理由，應由本院予以撤銷改判
    ，而為被告無罪判決之諭知。
據上論斷，應依刑事訴訟法第369條第1項前段、第364條、第301
第1項前段，判決如主文。
本案經檢察官沈世箴到庭執行職務。
中　　華　　民　　國　　94　　年　　3　　月　　17 　　日
                  刑事第十九庭審判長法  官  葉騰瑞
                                    法  官  劉壽嵩
                                    法  官  魏新國
以上正本證明與原本無異。
檢察官部分如不服本判決應於收受送達後十日內向本院提出上訴
書狀，其未敘述上訴之理由者並得於提起上訴後十日內向本院補
提理由書（均須按他造當事人之人數附繕本）。
被告不得上訴。
                                    書記官  陳秋雄
中　　華　　民　　國　　94　　年　　3 　　月　　18　　日
